臺灣高等法院刑事判決　　　　　　　　　　　　九十三年度上更(二)字第四四四號
　　上　訴　人　臺灣板橋地方法院檢察署檢察官
　　被　　　告　乙○○
　　　　　　　　甲○○
　　共　　　同
　　選任辯護人　何乃隆律師
右上訴人因被告等偽造文書案件，不服臺灣板橋地方法院八十七年度訴字第三二八號
，中華民國八十七年四月二十八日第一審判決（起訴案號：臺灣板橋地方法院檢察署
八十六年度偵字第二０六０三號、第二五一八六號）提起上訴，判決後，經最高法院
第二次發回更審，本院判決如左：
    主  文
上訴駁回。
    理  由
一、公訴意旨略以：被告乙○○係設於臺北縣板橋市○○○路○段二號四樓幗勝貿易
    有限公司（下稱幗勝公司）負責人，被告甲○○為其夫，二人共同基於概括之犯
    意，未經經營仟登企業有限公司（下稱仟登公司）丙○○之同意，於民國（下同
    ）八十五年九月間，在臺北縣板橋市○○○路○段二號四樓偽刻仟登公司及丙○○印章各乙枚，並自同年九月三日起至八十六年九月十七日止，陸續將上開二印
    章蓋於藥物、化妝品廣告申請核定表及展延申請書上，並持之向臺灣省政府衛生
    處申請核准，足生損害於仟登公司及丙○○。嗣於八十六年十月三日晚六時四十
    分許，經警於上址查獲印章二枚、申請書影本十二張，並經仟登公司訴由臺北縣
    警察局板橋分局報請臺灣桃園地方法院檢察署檢察官偵查起訴，因認被告二人涉
    犯刑法第二百十七條第一項偽造印章及同法第二百十六條、第二百十條行使偽造
    私文書之罪嫌云云。
二、按犯罪事實應依證據認定之，無證據不得認定犯罪事實，又不能證明被告犯罪者
    ，應諭知無罪之判決，刑事訴訟法第一百五十四條第二項及第三百零一條第一項
    分別定有明文；另按認定犯罪事實所憑之證據，無論直接或間接證據，其為訴訟
    上之證明，須於通常一般之人均不致有所懷疑，而得確信其為真實之程度者，始
    得據為有罪之認定，倘其證明尚未達到此一程度，而有合理之懷疑存在時，即無
    從為有罪之認定，最高法院亦著有七十六年臺上字第四九八六號判例可資參照。
三、本件公訴人認被告乙○○及甲○○二人涉犯刑法偽造印章及行使偽造私文書之罪
    嫌，係以告訴人公司之丙○○之指訴，並有仟登公司、丙○○之印章各乙枚及申
    請書影本十二張扣案為據。訊據被告乙○○及甲○○二人皆否認有何偽造印章及
    行使偽造文書犯行，被告乙○○辯稱：我向仟登公司之丙○○購買化妝品原料、
    香料，再包裝成品銷給客戶，當時我沒有工廠牌照、登記證字號，因主管機關要
    求包裝盒外面要有工廠名稱、地址、登記證字號，否則無法銷售，而仟登公司有
    工廠登記證，我是向丙○○借牌，我於八十四年與丙○○接洽，經她同意，八十
    五年開始向臺灣省政府衛生處申請廣電字號，因我客戶瑞潔爾貿易有限公司（下
    稱瑞潔爾公司）要在電視有線系統即第四台刊登廣告，丙○○也有簽仟登公司和
    瑞潔爾公司之商品委託生產契約書，廣告要先向臺灣省政府衛生處核准，丙○○
    即授權我刻仟登公司大小章去申請，因丙○○在桃園、我在板橋，她說拿申請表
    給她蓋章太麻煩，但申請用的仟登公司之工廠登記證影本等證件是丙○○拿給我
    的，臺灣省政府衛生處之同意公文及申請表許可字號，都寄到丙○○之仟登公司
    ，丙○○再以傳真或郵寄給我，廣告誇大之多次罰單也是寄到仟登公司，我向丙○○拿罰單，給瑞潔爾公司去繳罰鍰，八十六年六月跟丙○○拿罰單時，丙○○
    也未提廣告不能展延，八十六年九月我就自己去展延，丙○○也知道廣告一年就
    要展延等語；而被告甲○○則辯稱：我只在幗勝公司包裝及送貨，公司業務均由
    太太乙○○負責處理，我不知情等語。經查：
（一）告訴人仟登公司之負責人丙○○陳稱：「（仟登公司與瑞潔爾公司間之商品委
      託生產契約書）是我簽的，當時是被告二人來找我，我先與他們做第一批，要
      我開發票給瑞潔爾公司，之後是由被告他們自己做。罰款單是寄到仟登公司，
      名義是仟登公司罰款單，我會告訴被告二人，將單子交給他二人處理」等語（
      見本院更一審卷第四十頁、五十六頁、五十七頁）及「（提示偵查卷第七十三
      頁至第七十七頁）此發票是否妳所開？是的，是我開給瑞潔爾公司。」（見原
      審卷第六十三頁反面）核與證人即瑞潔爾公司之負責人楊國輝結證稱：「（商
      品委託生產契約書是否真正？）是。我是瑞潔爾公司代表人。我是與乙○○認
      識後才認識她（丙○○），也是由乙○○介紹．．．發票開出來是仟登公司，
      簽約是我交給乙○○由她去處理，蓋回後是仟登公司章，實際替我生產是由乙○○，而她是去向仟登公司拿原料，交貨給我是乙○○，我不管他們內部的關
      係。」（偵查卷第二十五頁以下易而美面膜之化妝品廣告申請核定表格是由你
      函應該是寄給仟登公司，這是可查的。（該面膜廣告不實）是罰我們瑞潔爾公
      司，罰款是我繳的，我公司被約談，乙○○也被約談。（仟登公司丙○○抱怨
      罰單很多？）我有跟丙○○說，請她放心，我會負責到底。（仟登公司丙○○
      有否說停止用她公司名義或停止合作？）沒有。」等語（見本院更一審卷第五
      十頁、五十二頁）大致相符，並有仟登公司與瑞潔爾公司間之商品委託生產契
      約書影本（同上卷第三十三頁、三十四頁）、申請名義人為仟登公司之臺灣省
      政府衛生處藥物、八十五年九月九日及同年十月一日化妝品廣告申請核定表影
      本（見偵查卷第二十五頁至第二十八頁）、仟登公司名義開具之發票影本（見
      偵查卷第七十三頁至第七十七頁）、受文者為仟登公司之臺灣省政府衛生處核
      准之公文（見偵查卷第八十七頁）、受文者為仟登公司之桃園縣政府函（見原
      審卷第四十四頁）附卷可稽。可見告訴人仟登公司確有與瑞潔爾公司簽立商品
      委託生產契約書，依該契約書所示，訂約日為八十五年三月三十日，契約有效
      期間始於八十五年三月二十五日，但未載明截止日期，仟登公司雖係依契約受
      委託生產者，但爾後實際代工完成化妝品成品及交貨者為被告經營之幗勝公司
      ，惟幗勝公司並無工廠登記證，發票乃由仟登公司開具予瑞潔爾公司，廣告不
      實之罰單亦由仟登公司交由被告等轉交給瑞潔爾公司去繳罰款，堪認仟登公司
      之丙○○早知悉被告乙○○以其本人及仟登公司之名義，並刻用印章，為瑞潔
      爾公司以仟登公司名義於八十五年十月一日申請廣告核准字號，丙○○並迭透
      過被告乙○○交付相關文件予瑞潔爾公司之楊國輝，仟登公司與被告乙○○之
      幗勝公司間確有此種為第三人代工交貨之合作關係。
（二）抑且，觀之被告乙○○經營之幗勝公司於八十四年起即向告訴人丙○○購買化
      妝品之原料，且被告乙○○於八十五年九月三日起至八十五年十月間止，先後
      多次以化妝品軒妮絲組合、翠綠芬子芬多精滋潤組合及易而美三合一高效面膜
      名稱，於藥物、化妝品廣告申請核定表上填載仟登公司、丙○○之名義，並蓋
      用仟登公司及丙○○之印章，向臺灣省政府衛生處申請於有線電視廣告，經臺
      灣省政府衛生處核准，即將核准公文附載廣告許可字號寄送位於桃園縣蘆竹鄉
      ○○街七號仟登公司工廠內，告訴人丙○○並曾將臺灣省政府衛生處通知「軒
      妮絲組合化妝品」廣告乙案，業經審查完竣之公文以傳真號碼0000000
      0000之號碼傳真予被告乙○○，俾以轉交販賣「軒妮絲化妝品」之林建忠
      等情，業據被告乙○○於警訊及偵審中皆供述如一，而告訴人丙○○對於上述
      時地與被告乙○○有生意上往來及收受臺灣省政府衛生處核准之公文之後即傳
      真予被告之事實，亦陳述「（提示偵查卷之被告查扣物照片）藍色桶裝物是向
      我買的。．．（衛生處是否寄申請單給你？）有」（見偵查卷第六十頁正反面
      ）及「八十五年十一月二十七日傳真衛生處公文是林建忠來跟我說，我不同意
      ，而乙○○向我苦苦哀求，說她已向林建忠收了錢，我不得已才又傳真給她。
      （所附傳真機號碼00000000000是否為妳所有？）是的。」等語在卷（見原審
      卷第三十五頁、第三十六頁），參以證人林建忠於原審調查時結證稱：「．．
   　 我製作之軒妮絲化妝品，該化妝品是我向乙○○購得的，而且想在第四台打廣
　　　告，但須要有廣電處及衛生處核准字號，我拜託乙○○幫我申請，隔了很長一
   　 段時間核准公文皆未下來，我託人查問，才知在仟登公司丙○○工廠內，我向
　　　丙○○查問，她告訴我有此核准公文，我要她將核准公文給我，她向我抱怨有
  　　很多罰單都由她繳納，她很生氣要我向乙○○去要，而且丙○○說：除非白（
    　指被告乙○○）要負責罰單及日後法律問題，她才要將公文給我，我就去找白
      ，隔幾天白就傳真該公文給我（亦即上開附於偵查卷第五十頁之臺灣省政府衛
      生處核准之公文）．．．因白無工廠，且我向白購之化妝品是向陳之仟登公司
      製造的．．她（指告訴人丙○○）只有抱怨罰單都寄至她工廠內，且都由她在
      負責」，且原審問林建忠於八十六年十二月二十九日在臺灣板橋地方法院檢察
      署檢察官偵訊時訊以丙○○所言是否實在？林建忠當時答稱實在等情，再訊問
      證人林建忠，林建忠亦答稱：「當初意思是丙○○不同意將公文給我，要我去
      找乙○○，陳說開罰單過多」等語（見原審卷第五十頁、第五十一頁），並有
      附卷申請核定表影本十一紙（見偵查卷第十八頁至第二十八頁）及臺灣省政府
      衛生處核准之公文（見偵查卷第五十頁），亦足見丙○○確早已知悉被告乙○○以其本人及仟登公司之名義，並刻用印章，向臺灣省政府衛生處申請有線電
      視化妝品之廣告，其應有同意被告乙○○代刻告訴人公司之大小章於授權範圍
      內合理使用之。
（三）至於證人即瑞潔爾公司之楊國輝在原審所稱：「省衛生處核准（即申請廣電核
      准字號）公文也由乙○○傳真給我，況在八十五年六月大約有三次罰單寄到仟
      登公司也透過乙○○交給我」等語（見原審卷第六十三頁），其在檢察官偵訊
      亦稱：「一開始沒有申請即先廣告，八十五年七月多接到罰單，八十五年九月
      衛生處叫我們去做筆錄，我們才知道要申請廣電字號，於是我用仟登公司改名
      稱去申請」等語（見偵查卷第六十七頁反面、第六十八頁），參以八十五年九
      月九日被告乙○○為瑞潔爾公司以仟登公司名義申請廣告核准字號，有化妝品
      廣告申請核定表影本（見偵查卷第二十五頁至第二十八頁）在卷可稽，可知縱
      於八十五年九月之前告訴人仟登公司有收到罰單，惟此時被告乙○○並未向主
      管機關申請任何廣電核准字號，且告訴人仟登公司亦未提出任何具體證據足認
      被告乙○○在此之前有以仟登公司名義向主管機關提出任何申請，亦難認八十
      五年六月至八十五年九月九日之時間被告乙○○有何偽造文書犯行。
（四）關於八十六年九月十七日之展延申請書（見偵查卷第十七頁）一節。告訴人仟
　　　登公司確有與瑞潔爾公司簽立商品委託生產契約書，該契約書係於八十五年三
　　　月三十日所訂，且有效期間始於八十五年三月二十五日，但未載明截止日期，
　　　已查證如前，則被告乙○○在八十六年九月十七日基於該契約仍在有效期間內
　　　，且因仟登公司之丙○○前已知悉並同意其自刻印章蓋用於上開廣告申請核定
　　　表，為免之前而為之申請失效，確信係在丙○○之概括授權範圍內，未再特別
　　　詢問丙○○，而逕以仟登公司及丙○○之名義為瑞潔爾公司向臺灣省政府衛生
　　　處提出展延申請書（按：瑞潔爾公司之楊國輝陳稱實際係由伊請公司之人員送
　　　件無訛，見本院更一審卷第五十一頁），尚難認有逾越前開同意代刻告訴人公
　　　司之大小章於授權範圍內合理使用之目的。抑且，被告乙○○亦明知核准後之
　　　展延申請書複本於加註核准廣電字號後，必會寄予告訴人仟登公司，倘有隱瞞
　　　丙○○而有偽造文書之意，豈膽敢為之，並任由展延申請書仍寄至仟登公司地
　　　址。加以，若告訴人仟登公司之丙○○於八十六年九月間確因瑞潔爾公司之廣
　　　告罰單履寄至仟登公司而有不滿，理應終止與瑞潔爾公司之上開契約關係，惟
　　　經訊問瑞潔爾公司之楊國輝亦證稱丙○○並未說停止用他公司名義或停止合作
　　　等語（見同上卷第五十二頁），且查無其他積極證據足證丙○○有何終止契約
　　　之意思表示，是告訴人仟登公司之丙○○空言否認其不同意展延，尚不足採信
　　　。
（五）另查丙○○雖指述：仟登公司與瑞潔爾公司所簽訂商品委託生產契約書，性質
      上屬商品生產買賣契約，與申請廣告無涉，伊並未授權瑞潔爾公司、幗勝公司
      或被告等得使用仟登公司名義申請廣告。且仟登公司與瑞潔爾公司之交易時間
      ，發生於八十五年五、六月間，其後雙方即未再往來，不可能於八十五年九月
      以後授權被告等刻用印章為瑞潔爾公司申請廣告等語（見本院更一卷第六一、
      六二頁）。且觀之卷附之仟登公司與瑞潔爾公司所訂立商品委託生產契約書內
      容，其上係就瑞潔爾公司委託仟登公司生產易而美三合一高效面膜之事而為約
      定，確未提及仟登公司同意以其名義申請廣告（見本院更一卷第三三、三四頁
      ）。惟被告乙○○對此陳稱「與幗勝公司做生意做到他告我為止，我們買仟登
      公司的產品，其實須要廣告，量才會大，這對幗勝公司沒有損失，當初講好有
      廣告，會賣得比較多。仟登公司因而同意以其以仟登公司名義申請廣告，當初
      我們（指與丙○○）感情很好，係姐妹，後來因為生意不太好，叫貨比較少，
      他（指丙○○）可能誤會我跟別人叫貨。」（本院準備程序筆錄及審判期日筆
      錄）查本件雖係仟登公司與瑞潔爾公司簽立商品委託生產契約書，惟其後實際
      代工完成化妝品成品交予瑞潔爾公司者，為幗勝公司，幗勝公司則向仟登公司
      購買化妝品原料，此亦據瑞潔爾公司負責人楊國輝證述明確（詳前）。另被告
      所稱至八十六年七月間仍有與仟登公司交易往來，亦據其提出送貨單影本附卷
      可稽（本院卷，被告九十三年八月二十六日答辯狀證一），亦堪信為真實。據
      此，則丙○○以幗勝公司既向仟登公司購買化妝品原料，因而應被告乙○○之
      請，而同意乙○○以仟登公司之名義申請廣告，即未背於事理，尚難以渠等間
      未有同意借名申請廣告之書面，即有不利於被告之認定。丙○○否認事前知悉
      被告乙○○以仟登公司及其本人名義向衛生處申請化妝品廣告核准，及否認同
      意被告乙○○自刻印章蓋用於上開廣告申請核定表云云，亦不足採信。準此，
      被告乙○○係基於得有告訴人仟登公司之丙○○概括授權在先，以及告訴人不
      會反對之確信而為之，且上開印章之刻用亦屬仟登公司同意與幗勝公司間就代
      工交貨予瑞潔爾公司之合作範圍內之合理使用，難認被告乙○○有偽造文書之
      犯行。至於幗勝公司員工之被告甲○○（即乙○○之夫），其既未參與八十五
      年三月三十日瑞潔爾公司與告訴人公司之訂約事宜，復否認與乙○○一起刻章
      使用，自難僅憑其與乙○○係夫妻關係，即認其亦涉有前開犯行。
（六）綜前所述，本件並無證據足以證明被告等有何公訴人所指之偽造文書犯行。原
      審以不能證明被告等犯罪，而為無罪之諭知，認事用法，核無違誤，應予維持
      。檢察官循告訴人之聲請上訴，仍執前詞，指摘原判決不當，非有理由，應予
      駁回。
據上論斷，應依刑事訴訟法第三百六十八條，判決如主文。
本案經檢察官張秋雲到庭執行職務。
中    華    民    國    九十三    年      十二      月       二十一     日
                              臺灣高等法院刑事第四庭
                                  審判長法  官  蔡  永  昌
                                        法  官  陳  榮  和
                                        法  官  蔡  國  在
右正本證明與原本無異。
如不服本判決，應於收受送達後十日內向本院提出上訴書狀，其未敘述上訴之理由者
並得於提起上訴後十日內向本院補提理由書（均須按他造當事人之人數附繕本）。
                                        書記官  耿  鳳  君
中　　　華　　　民　　　國　　九十三　　年　　 十二 　　月　　二十一　　日
